【裁判字號】    97,消債更,120
【裁判日期】    970930
【裁判案由】    更生事件
【裁判全文】
臺灣臺南地方法院民事裁定           97年度消債更字第120號
聲  請  人
即  債務人  甲○○
代  理  人  張文嘉律師
上列當事人因消費者債務清理事件聲請更生，本院裁定如下：
    主  文
更生之聲請駁回。
聲請費用由聲請人負擔。
    理  由
一、按「聲請更生或清算不合程式或不備其他要件者，法院應以
    裁定駁回之，但其情形可以補正者，法院應定期間先命補正
    」，消費者債務清理條例第8條定有明文。又「債務人與金
    融機構協商成立者，不得聲請更生或清算。但因不可歸責於
    己之事由，致履行顯有重大困難者，不在此限」；「本條例
    施行前，債務人依金融主管機關協調成立之中華民國銀行公
    會會員辦理消費金融案件無擔保債務協商機制與金融機構成
    立之協商，準用前項之規定」，復為消費者債務清理條例（
    下稱債清條例）第151條第5項、第6項所明定。
二、聲請意旨略以：聲請人即債務人甲○○有不能清償債務之情
    事，且其無擔保或無優先權之債務總額未逾新臺幣（下同）
    1,200萬元，復未經法院裁定開始清算程序或宣告破產，前
    雖於民國（下同）95年間與最大債權金融機構（中國信託商
    業銀行）成立債務協商，並於96年重簽協議書，約定每月應
    償還25,758元，然因債務人在家中從事成衣代工，工作量多
    時每月可有約20,000元收入，工作量少時每月則僅約有15,0
    00元收入，每年大約有1個月期間沒有工作，此外債務人無
    其他收入。且債務人名下無不動產，亦無汽車或其他具價值
    之動產，偶而以手頭少許現金買賣零股，賺取些微差價，以
    貼補家用。債務人有3名女兒，長女目前失業，次女及三女
    均尚在就學，次女晚上打工每月約有5,000元收入，另債務
    人夫每月有40,000元收入。債務人每月向銀行繳納上開協商
    金額達一年以上，終因上述清償金額超出債務人每月收入，
    亦超出債務人家庭總收入扣除生活必要費用之餘額，以致債
    務人不得已而毀諾停止繳納，是債務人因不可歸責於己之事
    由，符合消費者債務清理條例第3條、第151條第5項但書之
    規定，爰依上開規定，提出財產及收入狀況說明書、債權人
    清冊、債務人清冊，聲請更生等語。
三、經查：
  (一)本件債務人更生聲請前，已於民國95年間依金融主管機關協
    調成立之中華民國銀行公會會員辦理消費金融案件無擔保債
    務協商機制與國泰世華銀行等金融機構成立協商，而於96年
    重簽協議書並自96年3月份起，分120期，利率3.88%，每月2
    5,785元分期償還等情，有債務人提出之協議書在卷可憑。
  (二)債務人主張每月清償金額超出其每月收入，亦超出其家庭總
    收入扣除生活必要費用之餘額，以致其不得已毀諾而停止繳
    納。然查：
  1.每月家庭總收入部份：債務人與其配偶共育有3名子女（23
    歲、21歲、15歲），債務人95年度平均每月薪資所得約為15
    ,358 元，名下有投資5筆（財產總額為112,800元）；而債
    務人之配偶則於創新科學儀器有限公司任職，95年度每月平
    均收入約為47,618元（95年度所得總額571419÷12＝47618
    ），名下有坐落於臺南市○區○○段0000-0000地號土地乙
    筆、坐落於臺南市○區○○○路2段400巷4弄26號3樓房屋乙
    棟、汽車乙輛及投資乙筆（財產總額為955,600元）；此有
    稅務電子閘門財產所得調件明細表、95年度國稅局綜合所得
    稅各類所得資料清單及財產歸屬資料清單在卷足憑，可認債
    務人與其配偶每月薪資所得合計約為62,976元。
  2.每月家庭總支出部份：
    (1)債務人雖主張每月須支出非強制保險之保險費6,000元、
      子女補習費1,500元，惟上開花費並非生活必要支出，若
      債務人生活已有困難，實應以維持生活為優先考量，將該
      筆支出作為生活必要費用，是以債務人陳稱每月需花費7,
      500元於此二生活必要開銷上，亦不足採。
    (2)又債務人每月須支付民間互助會款20,000元，倘債務人於
      協商成立後，確有支出大於收入以致無力清償情事，焉有
      剩餘資金參加合會，是債務人陳稱其無力清償協商金額云
      云，難認屬實。
    (3)本院審酌我國97年度最低生活費標準為每人9,829元，有
      歷年最低生活費一覽表在卷足佐；另債務人之長女楊旻樺
      （74年1月27日生）、次女楊于慧（76年3月14日生）均已
      成年且有收入，此觀95年度國稅局綜合所得稅各類所得資
      料清單甚明，依法無受債務人扶養之必要。是依此計算，
      債務人及其配偶、三女楊雅婷每人每月基本生活費用合計
      約29,487元（計算式：9829×3=29487），則債務人家庭
      每月薪資所得扣除每月家庭生活費用後之餘額，並非不能
      履行債務人依債務協商約定每月應償還之款項25,758元。
四、再者，債務清償方案既係經當事人於本條例施行前行使選擇
    權所合意成立之債權契約，債務人自應受該成立之契約所拘
    束，如認該協商成立之清償方案其後有不適當履行之情形，
    仍應誠實面對債務，再循本條例所定之協商機制，誠意向債
    權人協商謀求更合理之清償方案，而非輕率毀諾，逕為聲請
    更生清理程序。查債務人既於本條例施行前與債權人中國信
    託商業銀行等9間銀行成立協商，每月償25,758元，且已依
    協商方案履行一年以上，如事後有履行不便之情形，認清償
    方案應予適當調整，非不可經由本條例所規定之協商程序，
    再與債權人重新協商，訂定適當可行之清償方案，方符合本
    條例兼顧保障債權人公平受償及重建復甦債務人經濟生活之
    立法目的，故債務人率予毀諾，逕為聲請本件更生，亦有不
    當。
五、綜上所述，債務人於消費者債務清理條例施行前，既已與金
    融機構之債權人依金融主管機關協調成立之中華民國銀行公
    會會員辦理消費金融案件無擔保債務協商機制成立協商，且
    又無因不可歸責於己致履行顯有重大困難之事由，則其聲請
    更生，顯然違背本條例第151條第6條準用同條第5項前段之
    規定，且上開欠缺又屬無從補正，從而，依上開說明，應予
    駁回其更生之聲請，爰裁定如主文。
中    華    民    國    97    年    9     月    30    日
              民事第二庭    法      官  侯明正
上為正本係照原本作成
如不服本裁定，應於裁定送達後10日內，以書狀向本院提出抗告
，並繳納抗告費新臺幣1千元。
中    華    民    國    97    年    9     月    30    日
                            書  記  官  程欣怡


司法院資訊處製作；財團法人民間司法改革基金會備份。
